臺灣高雄地方法院刑事判決　　　　　　　　　　　　　　九十年度訴字第二九五號
　　公　訴　人　臺灣高雄地方法院檢察署檢察官
　　被　　　告　己○○
　　指定辯護人　本院公設辯護人 壬○○
右列被告因偽造有價證券等案件，經檢察官提起公訴（八十九年度偵字第一五六一九
號），本院判決如左：
    主  文
己○○意圖供行使之用，而偽造有價證券，處有期徒刑年陸月。
偽造如附表所示之本票共拾壹張，均沒收。
    事  實
一、己○○於民國八十六年十二月間參加由乙○○召集自八十六年十二月二十日起至
    八十八年十二月二十日止，每會金額新台幣（下同）一萬元，採外標制（即未得
    標之活會會員每月應繳前揭固定金額，已得標之死會會員則繳交名加得標利息後
    之總合），共計二十五會之互助會二會，即以自己名義參加一會外，並未經許可
    以辛○○之名義參加一會。惟其竟基於意圖為自己不法所有及行使偽造準私文書
    之犯意，於八十七年四月二十日十九時許，在高雄市鎮十號，利用各
    會員不克前來參加開標或會員間互不認識之機會，未經辛○○同意，冒用辛○○
    名義偽填五千二百元之標息，偽造準私文書性質之標單，持以行使參與競標，致
    使會首乙○○誤以為係辛○○本人欲競標而陷於錯誤由其得標，致生損害於辛○○本人。旋己○○為取信於會首乙○○並順利取得得標會款，遂意圖供行使之用
    ，於八十七年四月二十四日，在高雄地區某處所，偽造辛○○名義，簽發如附表
    所示之面額均為一萬五千二百元本票十一張，行使交付予會首乙○○，致乙○○
    誤以為係辛○○本人簽發，而交付前開得標會款二十一萬元予己○○，致生損害
    於辛○○及乙○○。嗣於八十七年十月起，因己○○不再支付死會會款，乙○○
    始知受騙。
二、案經乙○○訴由台灣高雄地方法院檢察署檢察官偵查起訴。
    理  由
一、右揭犯罪事實，業據被告己○○於本院審理時坦承不諱，核與告訴人乙○○指訴
    情節相符，復有互助會單影本一張及偽造「辛○○」之本票影本十一張為證；又
    被告未獲證人辛○○授權或同意，即以證人辛○○名義參加上開互助會，並開立
    前開本票等情，亦經證人辛○○於本院審理中證述明確，足認前開標單及本票確
    為被告所偽造，綜上所述，本件事證明確，被告犯行洵堪認定。
二、按標單上僅記載姓名與競標之利息，並未書明「標單」字樣者，依我國民間互助
    會之習慣，可認定其上之文字，即為表示出標人及利息等用意之證明，應屬刑法
    第二百二十條第一項之準文書。核被告所為係犯刑法第二百十六條、第二百二十
    條第一項、第二百十條之行使偽造準私文書罪及第三百三十九條第一項詐欺取財
    罪及同法第二百零一條第一項之偽造有價證券罪。被告偽造準私文書之低度行為
    ，為行使之高度行為所吸收，應依行使罪論處。又被告偽造有價證券後進而行使
    ，行使之低度行為應為偽造之高度行為所吸收，不另論罪。其偽造辛○○署名及
    指印於事實欄所述之本票上，為偽造有價證券之階段行為，而不另論罪。又行為
    人為達同一之目的，同時偽造同一被害人之多件同類文書或多張有價證券，因其
    法益之享有人各僅一個，應認其侵害之法益各為一個，不能以其偽造之件數或張
    數，計算其法益之數目。又連續犯之成立，除主觀上須基於一個概括之犯意外，
    客觀上須有數行為，逐次實施而具連續性，侵害數個同性質之法益，其每一前行
    為與次行為，依一般社會健全觀念，在時間差距上，可以分開，在刑法評價上，
    各具獨立性，每次行為均可獨立成罪，構成同一罪名，始足當之；如數行為於同
    時同地或密切接近之時地實施，侵害同一之法益，各行為之獨立性極為薄弱，依
    一般社會健全觀念，在時間差距上，難以強行分開，在刑法評價上，以視為數個
    舉動之接續施行，合為包括之一行為予以評價，較為合理，則屬接續犯，而為包
    括之一罪（最高法院八十六年台上字第三二九五號判例參照），本件被告於同一
    時間、地點同時偽造同一被害人辛○○之本票，依上開說明，各該同一人次偽造
    行為各應屬接續犯，不成立連續犯。又被告所犯上開詐欺取財、行使偽造準私文
    書及偽造有價證券罪間有方法結果之牽連關係，為裁判上之一罪，應依牽連犯之
    規定從一重之偽造有價證券罪處斷。爰審酌被告未經他人之同意以他人名義參加
    互助會進而偽造他人之本票，又利用會員互不相識之機會，冒用他人名義入會競
    標，詐取活會會員繳納之會款，又率意偽造有價證券，嚴重破壞民間交易之信賴
    ，所生之損害不輕，且迄今尚未與告訴人等達成和解，惟念其犯罪後尚能坦承犯
    行，並深表悔悟之意等一切情狀，量處如主文所示之刑。至偽造如附表所示之本
    票十一張，雖經被告行使而由告訴人乙○○持有之，惟不論屬於犯人與否，均應
    依刑法第二百零五條之規定，併予宣告沒收，而本票上偽造「辛○○」署名及指
    印部分，已因上開沒收而包括在內，自無庸重為沒收。另偽造「辛○○」署名之
    標單，雖未扣案，惟經被告陳明業已丟棄，且參酌一般互助會有開標後，即將標
    單丟棄之習慣，揆諸常情，無保存之可能，是該標單既已滅失而未能扣案，該偽
    造之標單或其上之署名自無庸宣告沒收，附此敘明。
三、公訴意旨另以：（一）被告於八十六年間，每月收入約三萬元，因需款使用，竟
    意圖為自己不法之所有，於八十六年二月間召集一萬元之互助會，並以曾秀芬、
    王雅慧、曾麗華及沈琬琪等人之名義參加該會，會員共二十四人，先後以四人之
    名義標得會款，致告訴人黃炳燻、丙○○、癸○○及子○○等人陷於錯誤而交付
    會款。（二）被告於八十六年十二月間參加告訴人乙○○召集之一萬元互助會，
    除以其自己之名義參加一會外，並以甲○○及王秋明之名義各參加一會。嗣再佯
    稱王秋明之會己轉讓給丁○○，並於八十七年七月及八月間，陸續以甲○○及丁○○之名義標得會款，並偽造甲○○及丁○○之簽名，簽發本票給告訴人乙○○
    ，使乙○○陷於錯誤，交付會款。嗣於八十七年十月起，被告即不再支付死會會
    款，告訴人等始知受騙，因認被告涉有刑法第二百零一條第一項之偽造有價證券
    罪，第二百十六條、第二百十條之行使偽造私文書罪及第三百三十九條第一項之
    詐欺取財罪嫌云云。按犯罪事實應依證據認定之，無證據不得推定其犯罪事實，
    又不能證明被告犯罪者，應諭知無罪之判決，刑事訴訟法第一百五十四條、第三
    百零一條第一項定有明文。次按告訴人之告訴，係以使被告受刑事訴追為目的，
    是其陳述是否與事實相符，仍應調查其他證據以資審認，最高法院五十二年台上
    字第一三００號判例可資參照。再者刑事訴訟法上所謂認定犯罪事實之證據，係
    指足以認定被告確有犯罪行為之積極證據而言，如未能發現相當證據或證據不足
    以證明，自不能以推測或擬制之方法，以為裁判基礎，最高法院二十九年上字第
    三一０五號及四十年台上字第八十六號分別著有判例；又認定不利於被告之事實
    ，須依積極證據，苟積極證據不足為不利被告之認定時，即應為有利於被告之認
    定，更不必有何有利之證據，最高法院三十年上字第八一六號判例可資參照。又
    按刑法第三百三十九條第一項詐欺罪之成立，以意圖為自己或第三人不法所有，
    以詐術使人將本人或第三人之物交付為要件，所謂以詐術使人交付，必須被詐欺
    人因其詐術而陷於錯誤，若其所用方法，不能認為詐術，亦不致使人陷於錯誤，
    即不構成該罪，最高法院四十六年台上字第二六○號判例參照。公訴人認被告涉
    有右揭犯行係以被告自承每月收入約三萬元，須支付之會款約四萬元，是其無資
    力負擔全部死會會款，故被告有不法所有之意圖甚明，並提出發票人丁○○之本
    票一紙及發票人甲○○之本票六紙為其主要論據，訊據被告堅決否認有何詐欺、
    偽造文書及偽造有價證券之犯行，辯稱：八十六年二月該會不是伊一個人當會首
    ，尚有庚○○、葉玫櫻，曾秀芬的會錢是伊負擔，王雅慧是葉玫櫻負擔，曾麗華
    是庚○○負擔，沈晼琪的部分是三個人負擔，原本都有正常繳會錢直到八十七年
    十月，因為伊週轉不靈才沒有繼續繳。八十六年十二月該會，甲○○的部分，是
    伊姐姐委託伊標會及開本票，王秋明是葉玫櫻的同學，這個會是葉玫瓔付的，葉
    某叫伊找一個人來幫她標這個會，伊就找丁○○，丁○○的本票是葉玫瓔開的等
    語。然查：
（一）就公訴意旨（一）部分，公訴人認被告於八十六年二月自認會首召集一萬元之
      互助會，且以曾秀芬等四人名義參加該會且標得會款，致告訴人黃炳燻、丙○○、癸○○及子○○等人陷於錯誤而交付會款云云，惟查：
（１）雖八十六年二月會單上記載被告為會首，然據證人莊雅堂到庭證稱：「（當初
      跟會的情形？）當初被告與葉某找我要起會，三人一起當會首：：：後來我就
      說我不要當會首。後來她們二人有一點不高興，我就說我當會員，我參加一會
      ，並把該會標起來，但是我只有拿部分的錢，其餘部分，我就放在那邊，讓她
      們扣死會的錢：：：」等語（見本院九十一年一月十六日調查筆錄），是此會
      並非如公訴人所稱係被告一人獨自擔任會首一事，堪以認定。
（２）又被告召集此會時，並未向會員等誆稱曾秀芬、王雅慧、曾麗華及沈琬琪等人
      確有參加此會一事，業據告訴人丙○○於本院審理時供述明確（見本院九十一
      年二月二十一日審判筆錄），佐以告訴人黃炳燻、癸○○及子○○係經分別經
      證人莊雅堂、辛○○及葉玫瓔之介紹而願意加入互助會，而非被告主動邀約渠
      等入會等情，亦據告訴人黃炳燻於本院審理時供稱：「（當初為何加入此會？
 ）因為莊雅堂是我前妻，莊某說被告要起會，請我加入，被告本身沒有親自與
      我接洽此會的事情：：：」等語（九十一年六月二十一日調查筆錄），告訴人
      癸○○於本院審理時供稱：「（為何加入該會？）是辛○○介紹我加入」等語
      ；告訴人子○○於本院審理時供稱：「（當初為何加入該會？）是葉玫瓔邀我
      入會，葉某是我同學我們交情不錯，她要起會我就加入：：：」等語（均見本
      院九十一年六月二十四日調查筆錄），是告訴人黃炳燻、癸○○及子○○等並
      非因被告施用詐術而陷於錯誤，方加入上開互助會等情，足堪認定。
（３）復告訴人黃炳燻、丙○○、癸○○及子○○等人皆未曾見過被告曾以曾秀芬、
      王雅慧、曾麗華及沈琬琪等人名義在標單上偽造前揭四人之署押，並偽填標息
      ，持以行使參與競標而得標等情，業據告訴人丙○○於本院審理時供稱：「以
      前都是被告告訴我標息多少，我從來沒有看過標單：：：被告都是用口頭方式
      告知我們是由何人標走及標息多少：：：」等語（見本院九十一年四月十七日
      調查筆錄）；告訴人黃炳燻、癸○○及子○○亦於本院審理時均供稱：未曾看
      過被告以曾秀芬、王雅慧、曾麗華及沈婉琪名義得標等語（見本院九十一年六
      月二十一日及同年月二十四日調查筆錄），是無證據證明被告有公訴人所指以
      曾秀芬、王雅慧、曾麗華及沈琬琪等四人之名義偽造標單並持之行使，而涉犯
      行使偽造準私文書之犯行。
（４）雖會單上記載曾秀芬、王雅慧、曾麗華及沈婉琪等四人有參加此會一事為不實
      ，然承前所述，被告既係會首，其當有權製作會單，縱會單上記載事項有不實
      ，尚與偽造文書之構成要件有間。又上開互助會係自八十六年二月二十日起會
      ，會期至八十八年二月二十日止，而被告係於八十七年十月中途止會，僅剩五
      會即結束，然被告亦自承曾秀芬、王雅慧、曾麗華及沈婉琪等四人之會已標走
      ，衡情若被告於起會時即有詐欺之犯意，於召募會員加入互助會並取得會款後
      ，即可「捲款逃匿」，而無須繼續運行該互助會至第十九會後，始宣告止會，
      是被告辯稱因週轉不靈而致倒會等語，堪信為真實。
（二）就前開公訴意旨起訴書（二）部分，公訴人認被告參加告訴人乙○○召集之互
      助會，除以其自己之名義參加一會外，並以甲○○及王秋明之名義各參加一會
      ，並以甲○○及丁○○之名義投標，又偽造甲○○及丁○○之本票云云，惟查
      ：
（１）八十六年十二月二十六日起會之互助會係由告訴人乙○○與證人葉玫瓔共同任
      會首一事，業據證人葉玫瓔於本院九十年訴字第一八六號審理中證述明確，其
      證稱：「（與乙○○共同於八十六年十二月二十六日，各自召集會員參加共同
      召集之互助會？）是的」等語（見九十年二月十五日審判筆錄），是公訴意旨
      起訴（二）之互助會確由告訴人乙○○與證人葉玫瓔共同召集。
（２）又此互助會會單上雖有記載王秋明之名義，惟因王秋明不跟乃由陳興泰承接，
      又陳興泰不願意繼續承擔後，乃由葉玫瓔委託被告請丁○○來投標等事，業據
      證人葉玫瓔於本院九十年訴字第一八六號審理中證稱：「（為何是丁○○來投
      標？）王秋明是我朋友：：：之前是王秋明不跟，陳興泰說他有能力跟二會，
      陳興泰一活會，一死會，活會的部分因為陳興泰要去大陸發展，他說要他要讓
      出來，當時我經濟無法承擔，故我請己○○幫我找人，所以後來丁○○來承擔
      」等語（見九十年二月二十七日審判筆錄），另據證人陳興泰證稱「當王秋明
      那一會葉玫瓔問我是否要吃下來，我有同意：：：後來因為我不想跟了，所以
      我就和葉玫瓔結清我自己一會及王秋明那一會」等語（見八十九年度偵緝字第
      二五八號八十九年八月九日偵訊筆錄）。是王秋明該會最後應是葉玫瓔委託被
      告請丁○○來投標。又丁○○有親自到場投標一事，業據證人丁○○到庭證稱
      ：「（你在八十六年十二月間，葉玫瓔如何標會？）那時是葉某拜託己○○叫
      我去標會，會的內容我不知道，會首是葉某，葉某向在場的人說會已經標到，
      我就離開：：：」（見本院九十年五月三日調查筆錄），故被告並未以丁○○
      或王秋明之名義投標一事，應以認定。又丁○○之本票係證人葉玫瓔所簽發一
      事，業據證人葉玫瓔於本院九十年訴字第一八六號審理證稱：「（丁○○的本
      票誰開的？）是我開的，因為他們不開，當然是我開給乙○○：：：」等語（
      見九十年二月十五日審判筆錄），再丁○○之本票非由被告交予告訴人乙○○
      一事，亦據告訴人乙○○於本院審理中供稱：「（丁○○的本票，是何人開的
      ？）是葉某交給陳美慧及劉美美」等語（見本院九十年五月三日調查筆錄），
      益徵丁○○之本票應非被告所偽造。
（３）被告係因證人戊○○之委託始以甲○○之名義參加該互助會及簽發本票等事，
      業據證人戊○○到庭證述：「（有否用你女兒的名義跟會？）有。我是有委託
      被告幫我參加葉玫瓔的會，也有委託她幫我簽本票」等語（見本院九十年三月
      二十一日調查筆錄）紊詳，是被告應無以甲○○之名義冒標及偽造本票之行為
      。綜上所述，被告並無公訴人所指明知其無支付能力，竟意圖為自己不法之所
      有，於八十六年二月間召集之互助會，並虛設曾秀芬、王雅慧、曾麗華及沈琬
      琪等四人為會員，先後以四人之名義標得會款；又於同年十二月間，以甲○○
      及王秋明之名義參加互助會，並佯稱王秋明之會己轉讓給丁○○，且陸續以甲○○及丁○○之名義得標，又偽造甲○○及丁○○為發票人之本票等犯行。此
      外，復查無其他積極證據足資認定被告有何公訴人所指之偽造私文書、偽造有
      價證券及詐欺等犯行，既不能證明被告犯罪，揆諸首揭規定及說明，及本諸「
      罪證有疑、利於被告」之證據法則，依法本應為被告無罪之諭知，惟公訴意旨
      既認此部分與前揭論罪科刑部分有連續犯之裁判上一罪之關係，爰不另為無罪
      之諭知，併此敘明。
據上論斷，應依刑事訴訟法第二百九十九條第一項前段，刑法第二百零一條第一項、
第二百十六條、第二百十條、第二百二十條第一項、第三百三十九條第一項、第五十
五條、第二百零五條，罰金罰鍰提高標準條例第一條前段，判決如主文。
本案經檢察官郭麗娟到庭執行職務。
中      華      民      國    九十一      年    七      月    二十三    日
                                    臺灣高雄地方法院刑事第七庭
                                        審判長法  官    黃蕙芳
                                              法  官    蔡正雄
                                              法  官    張茹棻
右正本證明與原本無異。
如不服本判決，應於判決送達後十日內，向本院提出上訴狀。
                                              書記官    李忠霖
中      華      民      國    九十一      年    七      月    二十五    日
附表
┌──┬─────┬────────┬─────────┬───────┐
│編號│發票名義人│發票日期（民國）│票面金額（新臺幣）│票          號│
├──┼─────┼────────┼─────────┼───────┤
│一  │辛○○    │八十七年四月二十│一萬五千二百元    │二二七０三一號│
│    │          │四日       │                  │              │
├──┼─────┼────────┼─────────┼───────┤
│二  │同右      │同右            │同右              │二二七０二九號│
│    │          │                │                  │              │
├──┼─────┼────────┼─────────┼───────┤
│三  │同右      │同右            │同右              │二二七０三０號│
│    │          │                │                  │              │
├──┼─────┼────────┼─────────┼───────┤
│    │同右      │同右            │同右              │              │
│四  │          │                │                  │二二七０二八號│
│    │          │                │                  │              │
├──┼─────┼────────┼─────────┼───────┤
│    │同右      │同右            │同右              │              │
│五  │          │                │                  │二二七０三三號│
│    │          │                │                  │              │
│    │          │                │                  │              │
├──┼─────┼────────┼─────────┼───────┤
│六  │同右      │同右            │同右              │二二七０二七號│
│    │          │                │                  │              │
│    │          │                │                  │              │
├──┼─────┼────────┼─────────┼───────┤
│七  │同右      │同右            │同右              │二二七０三二號│
│    │          │                │                  │              │
├──┼─────┼────────┼─────────┼───────┤
│    │同右      │同右            │同右              │              │
│八  │          │                │                  │二二七０二六號│
│    │          │                │                  │              │
│    │          │           │                  │              │
├──┼─────┼────────┼─────────┼───────┤
│九  │同右      │未記載          │同右              │二二七０三六號│
│    │          │                │                  │              │
│    │          │                │                  │              │
├──┼─────┼────────┼─────────┼───────┤
│十  │同右      │未記載          │同右              │二二七０三四號│
│    │          │                │                  │              │
├──┼─────┼────────┼─────────┼───────┤
│    │同右      │未記載          │同右              │              │
│十一│          │                │                  │二二七０三五號│
│    │          │                │                  │              │
└──┴─────┴────────┴─────────┴───────┘
附錄本判決所論罪法條：
刑法第二百零一條第一項
  意圖供行使之用，而偽造、變造公債票、公司股票或其他有價證券者，處
  三年以上十年以下有期徒刑，得併科三千元以下罰金。
刑法第二百十六條
  行使第二百十條至第二百十五條之文書者，依偽造、變造文書或登載不實
  事項或使登載不實事項之規定處斷。
刑法第二百十條
  偽造、變造私文書，足以生損害於公眾或他人者，處五年以下有期徒刑。
刑法第三百三十九條第一項
  意圖為自己或第三人不法之所有，以詐術使人將本人或第三人之物交付者
  ，處五年以下有期徒刑、拘役或科或併科一千元以下罰金。
